---
title: "impacto del agua y el tabaquismo en el cancer de colon"
subtitle: "Fuentes de datos Biomédicas y Web semántica, Grado de Ingeniería de la Salud"
author: "Álvaro Martín,Miguel Soriano, Andres Arribas"
date: "`r Sys.Date()`"
output: 
  html_document:
    toc: true
    toc_float: true
---

```{r setup, include=FALSE}
knitr::opts_chunk$set(echo = TRUE)
```

# **Introducción**
El cáncer de colon es una de las enfermedades oncológicas más comunes, la cual ocasiona incontables perdidas cada año en todo el mundo. A lo largo de este proyecto, tratamos distintas bases de datos donde se estudia su prevalencia, su impacto y como se relaciona con dos importantes factores que afectan a la salud: el tabaquismo y la calidad del agua.

Por un lado, el tabaquismo, es ampliamente estudiado como factor de riesgo para diferentes tipos de cáncer; afectando tambien al colon dado que las sustancias químicas del tabaco dañan las células intestinales promoviendo su crecimiento anormal.

Por otro lado, la calidad del agua también es crucial en la salud gastrointestinal ya que su exposición a químicos nocivos puede afectar negativamente a la salud digestiva.

Hemos elegido centrarnos solo en la region de Asturias en España dados los datos encontrados, los cuales hemos usado para explorar esta posible relacion entre estos dos factores y el cancer de colon.

## **Objetivos**
El propósito principal de este estudio es explorar y entender la relación entre el tabaquismo, la calidad del agua, y la incidencia del cáncer de colon en la region de asturias. Para lograr esto, hemos establecido los siguientes objetivos específicos:

1. **Analizar la prevalencia del tabaquismo**: Estudiar la prevalencia del tabaquismo en la region de asturias y su correlación con la incidencia del cáncer de colon.

2. **Evaluar la calidad del agua**: Investigar la calidad del agua en la region de asturias y su posible relación con la incidencia del cáncer de colon.

3. **Investigar la incidencia del cáncer de colon**: Analizar la incidencia del cáncer en la region de asturias y su posible correlación con el tabaquismo y la calidad del agua.

4. **Explorar la interacción entre estos factores**: Investigar cómo el tabaquismo y la calidad del agua pueden interactuar entre sí y su impacto conjunto en la incidencia del cáncer de colon basandonos en los datos hallados de la region de asturias.

A través de estos objetivos, esperamos proporcionar una visión más completa de cómo estos factores pueden influir en la salud humana y contribuir al conocimiento de la incidencia del cáncer de colon.

# Importación de las librerias y paquetes necesarios
En este apartado añadimos todas las librerias y paquetes necesarios para realizar el trabajo

```{r}
library(tidyverse)
library(readxl)
library(readr)
library(jsonlite)
library(dplyr)
library(tidyr)
library(purrr)
library(stringr)
library(reshape2)
```

# Importacion de las fuentes de datos 
En este apartado añadimos las diferentes fuentes de datos que hemos utilizado para el estudio directamente utilizando los formatos csv y JSON para poder manipular los datos
```{r}
# Carga de datos xlsx sobre calidad de agua en Pais Vasco
datos_paisVasco <- read_excel("INPUT/DATA/control_analitico.xlsx")
str(datos_paisVasco)  
summary(datos_paisVasco)  
#View(datos_paisVasco)  

# Carga de datos csv sobre calidad de agua en Gijón
Agua_gijon <- read_delim("INPUT/DATA/731.csv", 
                         delim = ",", escape_double = FALSE, trim_ws = TRUE)
summary(Agua_gijon)  
table(Agua_gijon$T.RED)  
#View(Agua_gijon) 

# Cargar el archivo JSON de fumadores y transformarlo en un tibble
datos_fumadores <- fromJSON("INPUT/DATA/Fumadores.json", flatten = TRUE) %>%
  as_tibble()

# Separar la columna 'Nombre' en 'Sexo', 'Region', y 'Categoria' usando la coma como delimitador
datos_fumadores <- datos_fumadores %>%
  separate(Nombre, into = c("Sexo", "Region", "Categoria"), sep = ", ", fill = "right")

# Carga de datos Excel sobre algunas enfermedades en Asturias (incluye cáncer de colon)
datosEnfermedades <- read_excel("INPUT/DATA/03009d.xlsx", skip = 5)  
str(datosEnfermedades)  
summary(datosEnfermedades)  
#View(datosEnfermedades)  

# Cargar el archivo JSON de fumadores (de nuevo para asegurarse de que esté cargado correctamente)
datos_fumadores <- fromJSON("INPUT/DATA/Fumadores.json", flatten = TRUE) %>%
  as_tibble()

# Separar la columna 'Nombre' y filtrar por región (solo Asturias)
fumadores_asturias <- datos_fumadores %>%
  separate(Nombre, into = c("Sexo", "Region", "Categoria"), sep = ", ", fill = "right") %>%
  filter(Region == "Asturias (Principado de)")

# Extraer el primer valor de cada lista en MetaData y Data, si hay múltiples valores
fumadores_asturias_expandido <- fumadores_asturias %>%
  mutate(
    Variable_Nombre = map(MetaData, ~ .x[["Variable.Nombre"]][1]),
    Variable_Codigo = map(MetaData, ~ .x[["Variable.Codigo"]][1]),
    Valor = map(Data, ~ .x[["Valor"]][1])
  ) %>%
  unnest(c(Variable_Nombre, Variable_Codigo, Valor))  

# Seleccionar las columnas relevantes para análisis final
fumadores_asturias_final <- fumadores_asturias_expandido %>%
  select(Sexo, Region, Categoria, Variable_Nombre, Variable_Codigo, Valor)

# Verificar los resultados finales
summary(fumadores_asturias_final)  
#View(fumadores_asturias_final)  


```

# Cambios en las fuentes de datos y operaciones con estas
Este paso es necesario ya que al relacionar todas las tablas entre si necesitamos que aquellas columnas que son comunes tengan los mismos nombres, por ello se ha requerido que todos los nombres de las comunidades y ciudades autonomas presentes sean cambiados a nombres comunes elegidos por el grupo. Por otro lado hemos usado el select para seleccionar las columnas de datos que nos resultan de interes para el estudio.


# Pregunta 1 
## ¿cual es la incidencia del tabaquismo en asturias?¿Hay relacion con el cancer de colon? En caso de haberla, ¿Como afecta dicha relacion?
```{r}
# Extraer solo los campos necesarios del JSON y filtrar por región (Asturias)
fumadores_asturias <- datos_fumadores %>%
  mutate(
    Valor = map_dbl(Data, ~ if (!is.null(.x$Valor)) .x$Valor else NA_real_)
  ) %>%
  select(Nombre, Valor) %>%
  filter(grepl("Asturias", Nombre))  # Filtrar solo datos de Asturias

# Ver los resultados
print(fumadores_asturias)

# Filtrar los datos relevantes (Fumador diario, ocasional, etc.)
fumadores_relevantes <- fumadores_asturias %>%
  filter(grepl("Fumador diario|Fumador ocasional|Ex fumador|Nunca ha fumado", Nombre))

# Ver los datos filtrados
print(fumadores_relevantes)

# Cargar los datos de enfermedades (cáncer de colon) desde Excel
datosEnfermedades <- read_excel("INPUT/DATA/03009d.xlsx")

# Filtrar y organizar los datos relacionados con "Cáncer de colon"
cancer_colon_final <- datosEnfermedades %>%
  filter(grepl("Cáncer de colon|Total|Hombres|Mujeres", `...1`)) %>%  # Filtrar categorías relevantes
  select(`...1`, Total, ENERO, FEBRERO, MARZO, ABRIL, MAYO) %>%  # Seleccionar columnas relevantes
  rename(Categoria = `...1`) %>%
  filter(row_number() %in% (which(grepl("Cáncer de colon", Categoria))[1]:(which(grepl("Cáncer de colon", Categoria))[1] + 3))) %>%  # Seleccionar "Cáncer de colon" y las 3 filas siguientes
  mutate(across(Total:MAYO, as.numeric))  # Convertir las columnas numéricas

# Verificar el resultado final
print(cancer_colon_final)

## DEMOSTRACIÓN DE LA RELACIÓN ENTRE EL TABAQUISMO Y EL CÁNCER DE COLON

# Filtrar y procesar los datos de tabaquismo
fumadores_asturias <- fumadores_asturias %>%
  filter(grepl("Fumador diario|Fumador ocasional|Ex fumador|Nunca ha fumado", Nombre)) %>%
  mutate(Grupo = case_when(
    grepl("Hombres", Nombre) ~ "Hombres",
    grepl("Mujeres", Nombre) ~ "Mujeres",
    grepl("Ambos sexos", Nombre) ~ "Total",
    TRUE ~ NA_character_
  )) %>%
  select(Grupo, Nombre, Valor)

# Generar la tabla combinada entre tabaquismo y cáncer de colon
tabla_combinada <- fumadores_asturias %>%
  filter(Grupo %in% c("Total", "Hombres", "Mujeres")) %>%  # Filtrar los grupos relevantes
  left_join(cancer_colon_final %>% select(Categoria, Total), by = c("Grupo" = "Categoria")) %>%
  rename(
    PrevalenciaTabaquismo = Valor,
    CasosCancerColonTotal = Total
  ) %>%
  mutate(
    CasosCancerColonPonderados = (PrevalenciaTabaquismo / 100) * CasosCancerColonTotal  # Calcular casos ponderados
  )

# Verificar la tabla combinada
print(tabla_combinada)

# Análisis de correlación entre tabaquismo (fumadores diarios) y cáncer de colon
correlacion <- tabla_combinada %>%
  filter(grepl("Fumador diario", Nombre)) %>%  # Seleccionar solo fumadores diarios
  summarise(Correlacion = cor(PrevalenciaTabaquismo, CasosCancerColonTotal, use = "complete.obs"))  # Calcular correlación

# Verificar la correlación
print(correlacion)

# Crear un gráfico de barras para visualizar la relación de casos ponderados de cáncer de colon
tabla_combinada %>%
  ggplot(aes(x = Nombre, y = CasosCancerColonPonderados, fill = Grupo)) +
  geom_bar(stat = "identity", position = "dodge") +
  labs(
    title = "Casos Ponderados de Cáncer de Colon por Categoría de Tabaquismo",
    x = "Categoría de Tabaquismo",
    y = "Casos Ponderados de Cáncer de Colon"
  ) +
  theme_minimal() +
  theme(axis.text.x = element_text(angle = 45, hjust = 1))

# Crear un gráfico de dispersión para visualizar la relación entre la prevalencia de tabaquismo y los casos ponderados de cáncer de colon
tabla_combinada %>%
  ggplot(aes(x = PrevalenciaTabaquismo, y = CasosCancerColonPonderados, color = Grupo)) +
  geom_point(size = 3) +
  geom_smooth(method = "lm", se = FALSE) +
  labs(
    title = "Relación entre Prevalencia de Tabaquismo y Casos de Cáncer de Colon",
    x = "Prevalencia de Tabaquismo (%)",
    y = "Casos Ponderados de Cáncer de Colon"
  ) +
  theme_minimal()

```


# Conclusion
Los gráficos muestran una relación positiva entre la prevalencia de tabaquismo y los casos ponderados de cáncer de colon, siendo más marcada en hombres. Sin embargo, el mayor número de casos en el grupo "Nunca ha fumado" sugiere que otros factores, como predisposición genética o ambientales, podrían influir.

# Pregunta 2
## A nivel de calidad del agua de Gijon, ¿Que tan bueno es el tratamiento que se le realiza al agua para que sea potable y ademas lo mas pura y limpia posible?¿Se considera que tiene buen nivel de salubridad?¿Hay relacion con el cancer de colon? En caso de haberla, ¿Como afecta dicha relacion?
```{r}
# Cargar datos de calidad del agua
Agua_gijon_ej2 <- read_delim("INPUT/DATA/123.csv", 
                             delim = ";", 
                             locale = locale(decimal_mark = ","), 
                             escape_double = FALSE, 
                             trim_ws = TRUE, 
                             show_col_types = FALSE)

# Asegurarse de que los nombres de los meses estén en mayúsculas
Agua_gijon_ej2 <- Agua_gijon_ej2 %>%
  mutate(Mes = toupper(Mes))

# Filtrar datos para el año 2020 y los meses de enero a mayo
datos_2020 <- Agua_gijon_ej2 %>%
  filter(Año == 2020, Mes %in% c("ENERO", "FEBRERO", "MARZO", "ABRIL", "MAYO")) %>%
  mutate(Mes = factor(Mes, levels = c("ENERO", "FEBRERO", "MARZO", "ABRIL", "MAYO"))) %>%
  arrange(Mes)

# Definir un listado de clasificaciones para los parámetros de calidad del agua
calidad_conditions <- list(
  pH = c(6.5, 8.5),
  Turbidez = c(1, 5),
  `Cloro Libre` = c(0.5, 1.5, 4.0),
  `Color Max: 15 Ud: pl/mg` = 15,
  Olor = 0,
  Sabor = 0,
  Temperatura = 25,
  Cloruros = 250,
  Fluor = 1.5,
  Sodio = 200,
  Aluminio = 0.2,
  Trihalometanos = 100,
  Oxidabilidad = 5,
  `Gérmenes Totales a 22ºC` = 100,
  `Clostridium perfringens` = 0,
  Calcio = c(100, 300),
  Magnesio = c(30, 50)
)

# Clasificación de la calidad para todos los parámetros
calidad_OMS <- datos_2020 %>%
  mutate(across(names(calidad_conditions), ~ case_when(
    . <= calidad_conditions[[cur_column()]][1] ~ "Recomendable",
    . > calidad_conditions[[cur_column()]][2] & . <= calidad_conditions[[cur_column()]][3] ~ "Moderada",
    . > calidad_conditions[[cur_column()]][3] ~ "Alta",
    TRUE ~ "Desconocida"
  ), .names = "Calidad_{col}"))

# Resumen por mes con la evaluación final
resumen_por_mes <- calidad_OMS %>%
  group_by(Mes) %>%
  summarise(across(starts_with("Calidad"), ~ unique(.), .names = "{col}")) %>%
  mutate(
    BuenEstado = if_else(
      rowSums(across(starts_with("Calidad"), ~ . == "Recomendable")) == ncol(across(starts_with("Calidad"))),
      "Recomendable", 
      "No Recomendable"
    ),
    Evaluación_final = pmap_chr(select(., starts_with("Calidad")), 
                                ~ paste(c(...), collapse = ", "))
  ) %>%
  ungroup()

# Cargar el archivo Excel de cáncer de colon
datosCC <- read_excel("INPUT/DATA/03009d.xlsx", skip = 5)

# Verificar y encontrar las filas relacionadas con "Asturias" y "Cáncer de Colon"
fila_asturias <- which(str_detect(tolower(datosCC[[1]]), "asturias, principado de"))
filaCCdeAsturias <- min(which(str_detect(tolower(datosCC[[1]]), "cáncer de colon") > fila_asturias), na.rm = TRUE)

# Verificación en caso de que no se encuentre "Cáncer de colon"
if (is.na(filaCCdeAsturias)) {
  stop("No se encontró 'Cáncer de colon' después de la fila de Asturias.")
}

# Convertir los datos de Cáncer de Colon a formato largo
datos_long <- datosCC[filaCCdeAsturias, 3:7] %>%
  pivot_longer(cols = everything(), names_to = "Mes", values_to = "Muertes") %>%
  mutate(Mes = toupper(Mes))

# Fusionar los datos de calidad de agua y muertes por mes
datos_merged <- left_join(resumen_por_mes, datos_long, by = "Mes")

# Generar tabla con los datos combinados de calidad del agua y muertes por mes
tabla_resumen <- datos_merged %>%
  select(Mes, Evaluación_final, Muertes)

# Mostrar la tabla en consola
print(tabla_resumen)

# Mostrar los gráficos
# Gráfico 1: Calidad del agua por mes
ggplot(resumen_por_mes, aes(x = Mes, fill = Evaluación_final)) +
  geom_bar(position = "dodge") +
  labs(
    title = "Resumen de la calidad del agua por mes",
    x = "Mes",
    y = "Cantidad de parámetros",
    fill = "Evaluación Final"
  ) +
  theme_minimal() +
  theme(axis.text.x = element_text(angle = 45, hjust = 1))

# Gráfico 2: Muertes por cáncer de colon y calidad del agua
ggplot(datos_merged, aes(x = Mes, y = Muertes, fill = Evaluación_final)) +
  geom_bar(stat = "identity", position = position_dodge(width = 0.9), width = 0.7) +
  labs(
    title = "Muertes por cáncer de colon y calidad del agua por mes",
    x = "Mes",
    y = "Número de Muertes",
    fill = "Calidad del Agua"
  ) +
  theme_minimal() +
  theme(
    axis.text.x = element_text(angle = 45, hjust = 1),
    legend.position = "right"
  )

```


# Conclusion:
Como podemos observar en la tabla de datos calidad_OMS el agua de gijón es apta para el consumo humano, teniendo muy buen tratamiento para ello. Los meses de febrero y marzo, la calidad de la turbidez es aceptable y la del cloro moderada respectivamente, pero nada fuera de lo señalado por la OMS como correcto. Por lo que el grado de salubridad es bueno y óptimo.
Por otro lado, aunque no sea viable conectar la calidad del agua de enero a a mayo de 2020, con las muertes por cáncer de colon de estos meses, ya que hay que hacer un análisis a largo plazo, al ver que la calidad del agua es salubre se puede intuir que no afecta al cáncer de colon. A demás se puede ver enero y febrero con 33 fallecidos, marzo con 34, abril baja a 21 y mayo a 23, esto no son numeros tan significativos como para determinar que la calidad del agua en gijón ha influenciado en los fallecidos para el cáncer de colon, habra que determinarlo con estudios biológicos.

# Pregunta 3
## ¿Que incidencia tiene el cancer de colon en la region asturiana? Teniendo en cuenta los dos anteriores puntos, ¿Como se relacionan estos 3 aspectos en su conjunto?
```{r}
# Definir el mapeo de meses
meses_mapeo <- c(
  enero = "ENERO", febrero = "FEBRERO", marzo = "MARZO", abril = "ABRIL", mayo = "MAYO", 
  junio = "JUNIO", julio = "JULIO", agosto = "AGOSTO", septiembre = "SEPTIEMBRE", 
  octubre = "OCTUBRE", noviembre = "NOVIEMBRE", diciembre = "DICIEMBRE"
)

# Filtrar y preparar los datos de fumadores
fumadores_asturias <- fumadores_asturias %>%
  filter(grepl("Fumador diario|Fumador ocasional|Ex fumador|Nunca ha fumado", Nombre)) %>%
  mutate(
    Grupo = case_when(
      grepl("Hombres", Nombre) ~ "Hombres",  
      grepl("Mujeres", Nombre) ~ "Mujeres",  
      grepl("Ambos sexos", Nombre) ~ "Total", 
      TRUE ~ NA_character_
    ),
    Mes = factor((row_number() - 1) %% 12 + 1,
                 levels = 1:12,
                 labels = c("ENERO", "FEBRERO", "MARZO", "ABRIL", "MAYO", "JUNIO", 
                            "JULIO", "AGOSTO", "SEPTIEMBRE", "OCTUBRE", "NOVIEMBRE", "DICIEMBRE")),
    Año = 2023  # Año constante
  ) %>%
  select(Mes, Grupo, Nombre, Valor)

# Filtrar datos de calidad de agua
Agua_gijon <- Agua_gijon %>%
  mutate(
    Mes = toupper(Mes),  
    Mes = meses_mapeo[Mes]  # Aplica el mapeo de meses
  )

# Filtrar datos de 2023 y calcular promedios por mes
calidad_agua_2023 <- Agua_gijon %>%
  filter(Año == 2023) %>%
  group_by(Mes) %>%
  summarise(across(where(is.numeric), ~ mean(.x, na.rm = TRUE), .names = "avg_{.col}")) %>%
  mutate(
    Mes = factor(Mes, levels = c("ENERO", "FEBRERO", "MARZO", "ABRIL", "MAYO", 
                                 "JUNIO", "JULIO", "AGOSTO", "SEPTIEMBRE", 
                                 "OCTUBRE", "NOVIEMBRE", "DICIEMBRE"))
  ) %>%
  arrange(Mes)

# Verificar datos combinados
tabla_combinada <- fumadores_asturias %>%
  inner_join(calidad_agua_2023, by = "Mes")

# Verificar si la tabla tiene datos
summary(tabla_combinada)

# Filtrar los datos para eliminar filas con NA en 'Data' o 'avg_Nitratos'
tabla_combinada_clean <- tabla_combinada %>%
  filter(!is.na(Valor) & !is.na(avg_Nitratos))

# Verificar la tabla limpia
summary(tabla_combinada_clean)

# Si la tabla limpia tiene datos, proceder con el gráfico
if (nrow(tabla_combinada_clean) > 0) {
  ggplot(tabla_combinada_clean, aes(x = Valor, y = avg_Nitratos)) +
    geom_point() +  # Dispersión
    geom_smooth(method = "lm", se = FALSE, color = "blue") +  # Línea de regresión
    labs(
      title = "Relación entre el Tabaquismo y Nitratos en el Agua",
      x = "Nivel de Tabaquismo (Valor)",
      y = "Niveles de Nitratos"
    ) +
    theme_minimal()
} else {
  print("No hay suficientes datos para graficar.")
}

```


# conclusion
Los resultados del ejercicio 3 indican una débil correlación entre algunos parámetros de calidad del agua como los nitrato y la incidencia de cáncer de colon. Sin embargo estas relaciones no son concluyentes lo que sugiere que otros factores posiblemente sociales o ambientales podrían desempeñar un papel más relevante en la incidencia de la enfermedad en Asturias. Tambien es cierto como se indica en el ejercicio que no hay suficiente informacion como para obtener una resolucion del asunto.

# Pregunta 4
## Habiendose realizado las pertinentes investigaciones en los puntos anteriores, ¿Como podemos relacionar todos estos aspectos en conjunto y que podemos determinar con ello?
```{r}
# Unir tabaquismo y calidad del agua
tabla_combinada <- fumadores_asturias %>%
  inner_join(calidad_agua_2023, by = "Mes")  # Unir por el Mes común

# Verificar las columnas de la tabla combinada
print(colnames(tabla_combinada))

# Eliminar filas con valores NA en 'Valor' y en las variables de calidad de agua seleccionadas
tabla_combinada_limpia <- tabla_combinada %>%
  filter(complete.cases(Valor, avg_pH, avg_Nitratos, avg_Conductividad, `avg_Bacterías Coliformes`))

# Verificar si aún hay valores faltantes
print(sum(is.na(tabla_combinada_limpia)))

# Comprobar si las variables seleccionadas tienen variabilidad
columnas_validas <- tabla_combinada_limpia %>%
  select(Valor, avg_pH, avg_Nitratos, avg_Conductividad, `avg_Bacterías Coliformes`) %>%
  summarise(across(everything(), ~ sd(.x, na.rm = TRUE))) %>%
  pivot_longer(everything(), names_to = "Variable", values_to = "SD") %>%
  filter(SD > 0) %>%
  pull(Variable)

# Verificar las columnas válidas
print(columnas_validas)

# Realizar la correlación solo con las columnas válidas
correlaciones_conjuntas <- tabla_combinada_limpia %>%
  summarise(across(all_of(columnas_validas), ~ cor(.x, tabla_combinada_limpia$Valor, use = "complete.obs")))

# Mostrar las correlaciones
print(correlaciones_conjuntas)
```
# Conclusion final:
En este estudio, se exploró la relación entre el tabaquismo, la calidad del agua y la incidencia del cáncer de colon en la región de Asturias. Los resultados indican que, aunque existe una relación positiva entre el tabaquismo y la prevalencia de cáncer de colon, especialmente en hombres, otros factores como la predisposición genética o ambientales podrían estar influyendo, dado que el mayor número de casos se observa en personas que nunca han fumado. En cuanto a la calidad del agua, los parámetros analizados en Gijón cumplen con los estándares de la OMS, lo que sugiere que no tiene un impacto significativo en la incidencia de la enfermedad, al menos en el corto plazo.

Sin embargo, los resultados no son concluyentes, especialmente cuando se analizan correlaciones débiles entre la calidad del agua y la incidencia del cáncer de colon, como en el caso de los nitratos. Estos hallazgos sugieren que otros factores, posiblemente sociales o ambientales, pueden estar influyendo de manera más significativa en la prevalencia de la enfermedad. En resumen, aunque los datos proporcionan un panorama inicial, es necesario realizar más estudios a largo plazo para comprender completamente la interacción entre estos factores y su impacto en la salud de la población asturiana.

# Bibliografia:
```{r}
#calidad agua: 
  
#https:datos.gob.es/es/catalogo/l01330241-calidad-del-agua-de-consumo-humano

#fumadores:
  
#https:www.ine.es/jaxi/files/tpx/csv_bd/48011.JSON

#cancer colon:
  
#https:datos.gob.es/es/catalogo/ea0010587-defunciones-por-causas-mas-frecuentes-comunidad-y-ciudad-autonoma-de-defuncion-periodo-y-sexo-ecm-identificador-api-t15-p417-covid-l0-03009d-px1.xml
```


