---
title: "impacto del agua y el tabaquismo en el cancer de colon"
subtitle: "Fuentes de datos Biomédicas y Web semántica, Grado de Ingeniería de la Salud"
author: "Álvaro Martín,Miguel Soriano, Andres Arribas"
date: "`r Sys.Date()`"
output: 
  html_document:
    toc: true
    toc_float: true
---

```{r setup, include=FALSE}
knitr::opts_chunk$set(echo = TRUE)
```

# **Introducción**
El cáncer de colon es una de las enfermedades oncológicas más comunes, la cual ocasiona incontables perdidas cada año en todo el mundo. A lo largo de este proyecto, tratamos distintas bases de datos donde se estudia su prevalencia, su impacto y como se relaciona con dos importantes factores que afectan a la salud: el tabaquismo y la calidad del agua.

Por un lado, el tabaquismo, es ampliamente estudiado como factor de riesgo para diferentes tipos de cáncer; afectando tambien al colon dado que las sustancias químicas del tabaco dañan las células intestinales promoviendo su crecimiento anormal.

Por otro lado, la calidad del agua también es crucial en la salud gastrointestinal ya que su exposición a químicos nocivos puede afectar negativamente a la salud digestiva.

Hemos elegido centrarnos solo en la region de Asturias en España dados los datos encontrados, los cuales hemos usado para explorar esta posible relacion entre estos dos factores y el cancer de colon.

## **Objetivos**
El propósito principal de este estudio es explorar y entender la relación entre el tabaquismo, la calidad del agua, y la incidencia del cáncer de colon en la region de asturias. Para lograr esto, hemos establecido los siguientes objetivos específicos:

1. **Analizar la prevalencia del tabaquismo**: Estudiar la prevalencia del tabaquismo en la region de asturias y su correlación con la incidencia del cáncer de colon.

2. **Evaluar la calidad del agua**: Investigar la calidad del agua en la region de asturias y su posible relación con la incidencia del cáncer de colon.

3. **Investigar la incidencia del cáncer de colon**: Analizar la incidencia del cáncer en la region de asturias y su posible correlación con el tabaquismo y la calidad del agua.

4. **Explorar la interacción entre estos factores**: Investigar cómo el tabaquismo y la calidad del agua pueden interactuar entre sí y su impacto conjunto en la incidencia del cáncer de colon basandonos en los datos hallados de la region de asturias.

A través de estos objetivos, esperamos proporcionar una visión más completa de cómo estos factores pueden influir en la salud humana y contribuir al conocimiento de la incidencia del cáncer de colon.

# Importación de algunos paquetes y librerias necesarios
En este apartado añadimos todas las librerias y paquetesnecesarios para realizar el trabajo
```{r}
library(tidyverse)
library(readxl)
library(readr)
library(jsonlite)
library(dplyr)
library(tidyr)
library(reshape2)
install.packages("reshape2")
```

# Importacion de las fuentes de datos 
En este apartado añadimos las diferentes fuentes de datos que hemos utilizado para el estudio directamente utilizando los formatos csv y JSON para poder manipular los datos
```{r}
#carga de datos csv sobre calidad de agua en gijon
Agua_gijon <- read_delim("INPUT/DATA/731.csv", 
                      delim = ",", escape_double = FALSE, trim_ws = TRUE)
Agua_gijon
summary(Agua_gijon)
table(Agua_gijon$T.RED)

#carga de datos json sobre los fumadores en asturias incluyendo a gijon
library(tidyverse)
library(jsonlite)

datos_fumadores <- fromJSON("INPUT/DATA/Fumadores.json", flatten = TRUE) %>%
  as_tibble()
datos_fumadores <- datos_fumadores %>%
  separate(Nombre, into = c("Sexo", "Region", "Categoria"), sep = ", ", fill = "right")
# Visualizar los datos para confirmar la estructura
#summary(datos_fumadores)

#carga de cancer de colon
library(readxl)
datosEnfermedades <- read_excel("INPUT/DATA/03009d.xlsx", skip = 5)
# Visualizar la tabla general
#summary(datosEnfermedades)
```

# Cambios en las fuentes de datos
Este paso es necesario ya que al relacionar todas las tablas entre si necesitamos que aquellas columnas que son comunes tengan los mismos nombres, por ello se ha requerido que todos los nombres de las comunidades y ciudades autonomas presentes sean cambiados a nombres comunes elegidos por el grupo. Por otro lado hemos usado el select para seleccionar las columnas de datos que nos resultan de interes para el estudio.

```{r}
# Cargar librerías necesarias
library(tidyverse)
library(jsonlite)
# Cargar el archivo JSON de fumadores
datos_fumadores <- fromJSON("INPUT/DATA/Fumadores.json", flatten = TRUE) %>%
  as_tibble()
fumadores_asturias <- datos_fumadores %>%
  separate(Nombre, into = c("Sexo", "Region", "Categoria"), sep = ", ", fill = "right") %>%
  filter(Region == "Asturias (Principado de)")
fumadores_asturias_expandido <- fumadores_asturias %>%
  mutate(
    Variable_Nombre = map(MetaData, ~ .x[["Variable.Nombre"]][1]),
    Variable_Codigo = map(MetaData, ~ .x[["Variable.Codigo"]][1]),
    Valor = map(Data, ~ .x[["Valor"]][1])
  ) %>%
  unnest(c(Variable_Nombre, Variable_Codigo, Valor))
fumadores_asturias_final <- fumadores_asturias_expandido %>%
  select(Sexo, Region, Categoria, Variable_Nombre, Variable_Codigo, Valor)
#View(fumadores_asturias_final)
summary(fumadores_asturias_final)

#carga de datos xlsx sobre algunas enfermedades en asturias, entre ellas el cancer de colon
datosEnfermedades <-  read_excel("INPUT/DATA/03009d.xlsx")
str(datosEnfermedades)
summary(datosEnfermedades)
#View(datosEnfermedades)
```



# Pregunta 1 
## ¿cual es la incidencia del tabaquismo en asturias?¿Hay relacion con el cancer de colon? En caso de haberla, ¿Como afecta dicha relacion?

Tratamiento de datos de los fumadores:

```{r}
#Extraer solo los campos necesarios del JSON
fumadores_asturias <- datos_fumadores %>%
  mutate(
    Valor = map_dbl(Data, ~ if (!is.null(.x$Valor)) .x$Valor else NA_real_)
  ) %>%
  select(Nombre, Valor) %>%
  filter(grepl("Asturias", Nombre))
print(fumadores_asturias)

fumadores_relevantes <- fumadores_asturias %>%
  filter(
    grepl("Fumador diario|Fumador ocasional|Ex fumador|Nunca ha fumado", Nombre)
  )
print(fumadores_relevantes)
```

Tratamiento de datos del cancer de colon:

```{r}

datosEnfermedades <- read_excel("INPUT/DATA/03009d.xlsx")

cancer_colon_final <- datosEnfermedades %>%
  filter(grepl("Cáncer de colon|Total|Hombres|Mujeres", `...1`)) %>% 
  select(`...1`, Total, ENERO, FEBRERO, MARZO, ABRIL, MAYO) %>% 
  rename(
    Categoria = `...1` 
  ) %>%
  filter(row_number() %in% (which(grepl("Cáncer de colon", Categoria))[1]:(which(grepl("Cáncer de colon", Categoria))[1] + 3))) %>% 
  mutate(across(Total:MAYO, as.numeric))  
print(cancer_colon_final)
```

Desarrollo de la relacion entre ambos conceptos:

```{r}
# Procesar los datos de tabaquismo
fumadores_asturias <- fumadores_asturias %>%
  filter(grepl("Fumador diario|Fumador ocasional|Ex fumador|Nunca ha fumado", Nombre)) %>% 
  mutate(Grupo = case_when(
    grepl("Hombres", Nombre) ~ "Hombres",
    grepl("Mujeres", Nombre) ~ "Mujeres",
    grepl("Ambos sexos", Nombre) ~ "Total",
    TRUE ~ NA_character_
  )) %>%  
  select(Grupo, Nombre, Valor)
tabla_combinada <- fumadores_asturias %>%
  filter(Grupo %in% c("Total", "Hombres", "Mujeres")) %>%  # Filtrar grupos relevantes
  left_join(cancer_colon_final %>% select(Categoria, Total), by = c("Grupo" = "Categoria")) %>%
  rename(
    PrevalenciaTabaquismo = Valor,
    CasosCancerColonTotal = Total
  ) %>%
  mutate(
    CasosCancerColonPonderados = (PrevalenciaTabaquismo / 100) * CasosCancerColonTotal  # Ponderar casos de cáncer
  )
print(tabla_combinada)

# Análisis de correlación entre tabaquismo (fumadores diarios) y cáncer de colon
correlacion <- tabla_combinada %>%
  filter(grepl("Fumador diario", Nombre)) %>%
  summarise(Correlacion = cor(PrevalenciaTabaquismo, CasosCancerColonTotal, use = "complete.obs"))  
print(correlacion)
```

Grafico demostrativo:

```{r}
# Crear un gráfico de dispersión para visualizar la relación
library(ggplot2)
tabla_combinada %>%
  ggplot(aes(x = Nombre, y = CasosCancerColonPonderados, fill = Grupo)) +
  geom_bar(stat = "identity", position = "dodge") +
  labs(
    title = "Casos Ponderados de Cáncer de Colon por Categoría de Tabaquismo",
    x = "Categoría de Tabaquismo",
    y = "Casos Ponderados de Cáncer de Colon"
  ) +
  theme_minimal() +
  theme(axis.text.x = element_text(angle = 45, hjust = 1))
tabla_combinada %>%
  ggplot(aes(x = PrevalenciaTabaquismo, y = CasosCancerColonPonderados, color = Grupo)) +
  geom_point(size = 3) +
  geom_smooth(method = "lm", se = FALSE) +
  labs(
    title = "Relación entre Prevalencia de Tabaquismo y Casos de Cáncer de Colon",
    x = "Prevalencia de Tabaquismo (%)",
    y = "Casos Ponderados de Cáncer de Colon"
  ) +
  theme_minimal()
```


# Conclusion
Los gráficos muestran una relación positiva entre la prevalencia de tabaquismo y los casos ponderados de cáncer de colon, siendo más marcada en hombres. Sin embargo, el mayor número de casos en el grupo "Nunca ha fumado" sugiere que otros factores, como predisposición genética o ambientales, podrían influir.


# Pregunta 2
## A nivel de calidad del agua de Gijon, ¿Que tan bueno es el tratamiento que se le realiza al agua para que sea potable y ademas lo mas pura y limpia posible?¿Se considera que tiene buen nivel de salubridad?¿Hay relacion con el cancer de colon? En caso de haberla, ¿Como afecta dicha relacion?

Tratamiento de datos del agua:

```{r}
library(readr)
library(dplyr)
library(tidyr)

Agua_gijon_ej2 <- read_delim("INPUT/DATA/123.csv", 
                             delim = ";", 
                             locale = locale(decimal_mark = ","),  
                             escape_double = FALSE, 
                             trim_ws = TRUE, 
                             show_col_types = FALSE)
Agua_gijon_ej2 <- Agua_gijon_ej2 %>%
  mutate(Mes = toupper(Mes))
datos_2020 <- Agua_gijon_ej2 %>%
  filter(Año == 2020, Mes %in% c("ENERO", "FEBRERO", "MARZO", "ABRIL", "MAYO"))
datos_2020 <- datos_2020 %>%
  mutate(
    Mes = factor(Mes, levels = c("ENERO", "FEBRERO", "MARZO", "ABRIL", "MAYO"))
  ) %>%
  arrange(Mes)

# Clasificación de la calidad para todos los parámetros del agua la mayoria segun la OMS
calidad_componentes <- datos_2020 %>%
  mutate(
    Calidad_pH = case_when(
      pH >= 6.5 & pH <= 8.5 ~ "Recomendable",
      pH < 6.5 ~ "Ácida",
      pH > 8.5 ~ "Alcalina",
      TRUE ~ "Desconocida"
    ),
    Calidad_Turbidez = case_when(
      Turbidez <= 1 ~ "Recomendable",
      Turbidez > 1 & Turbidez <= 5 ~ "Aceptable",
      Turbidez > 5 ~ "Mala",
      TRUE ~ "Desconocida"
    ),
    Calidad_Cloro = case_when(
      `Cloro Libre` <= 0.5 ~ "Recomendable",
      `Cloro Libre` > 0.5 & `Cloro Libre` <= 1.5 ~ "Moderada",
      `Cloro Libre` > 1.5 & `Cloro Libre` <= 4.0 ~ "Alta",
      `Cloro Libre` > 4.0 ~ "Excesiva",
      TRUE ~ "Desconocida"
    ),
    Calidad_Color = case_when(
      as.numeric(`Color Max: 15 Ud: pl/mg`) <= 15 ~ "Recomendable",
      as.numeric(`Color Max: 15 Ud: pl/mg`) > 15 ~ "No Aceptable",
      TRUE ~ "Desconocida"
    ),
    Calidad_Olor = case_when(
      Olor == 0 ~ "No aceptable",
      Olor > 0 ~ "Recomendable",
      TRUE ~ "Desconocida"
    ),
    Calidad_Sabor = case_when(
      Sabor == 0 ~ "No recomendable",
      Sabor > 0 ~ "Recomendable",
      TRUE ~ "Desconocida"
    ),
    Calidad_Temperatura = case_when(
      Temperatura <= 25 ~ "Recomendable",
      Temperatura > 25 ~ "No Aceptable",
      TRUE ~ "Desconocida"
    ),
    Calidad_Cloruros = case_when(
      Cloruros <= 250 ~ "Recomendable",
      Cloruros > 250 ~ "Alta",
      TRUE ~ "Desconocida"
    ),
    Calidad_Fluor = case_when(
      Fluor <= 1.5 ~ "Recomendable",
      Fluor > 1.5 ~ "No Aceptable",
      TRUE ~ "Desconocida"
    ),
    Calidad_Sodio = case_when(
      Sodio <= 200 ~ "Recomendable",
      Sodio > 200 ~ "Alta",
      TRUE ~ "Desconocida"
    ),
    Calidad_Aluminio = case_when(
      Aluminio <= 0.2 ~ "Recomendable",
      Aluminio > 0.2 ~ "Alta",
      TRUE ~ "Desconocida"
    ),
    Calidad_Trihalometanos = case_when(
      Trihalometanos <= 100 ~ "Recomendable",
      Trihalometanos > 100 ~ "Alta",
      TRUE ~ "Desconocida"
    ),
    Calidad_Oxidabilidad = case_when(
      Oxidabilidad <= 5 ~ "Recomendable",
      Oxidabilidad > 5 ~ "Alta",
      TRUE ~ "Desconocida"
    ),
    Calidad_Germenes22C = case_when(
      `Gérmenes Totales a 22ºC` <= 100 ~ "Recomendable",
      `Gérmenes Totales a 22ºC` > 100 ~ "Alta",
      TRUE ~ "Desconocida"
    ),
    Calidad_Clostridium = case_when(
      `Clostridium perfringens` == 0 ~ "Recomendable",
      `Clostridium perfringens` > 0 ~ "No Aceptable",
      TRUE ~ "Desconocida"
    ),
    Calidad_Calcio = case_when(
      Calcio <= 100 ~ "Bajo",
      Calcio > 100 & Calcio <= 300 ~ "Moderado",
      Calcio > 300 ~ "Alto",
      TRUE ~ "Desconocida"
    ),
    Calidad_Magnesio = case_when(
      Magnesio <= 30 ~ "Bajo",
      Magnesio > 30 & Magnesio <= 50 ~ "Moderado",
      Magnesio > 50 ~ "Alto",
      TRUE ~ "Desconocida"
    )
  )
  
#resumen de calidad por mes con columna final para el analisis
resumen_por_mes <- calidad_componentes%>%
  group_by(Mes) %>%
  summarise(
    Calidad_pH = case_when(
      Calidad_pH == "Recomendable" ~ "Recomendable",
      Calidad_pH == "Ácida" ~ "Ácida",
      Calidad_pH == "Alcalina" ~ "Alcalina",
      TRUE ~ "Desconocida"
    ),
    Calidad_Turbidez = case_when(
      Calidad_Turbidez == "Recomendable" ~ "Recomendable",
      Calidad_Turbidez == "Aceptable" ~ "Aceptable",
      Calidad_Turbidez == "Mala" ~ "Mala",
      TRUE ~ "Desconocida"
    ),
    Calidad_Cloro = case_when(
      Calidad_Cloro == "Recomendable" ~ "Recomendable",
      Calidad_Cloro == "Moderada" ~ "Moderada",
      Calidad_Cloro == "Alta" ~ "Alta",
      Calidad_Cloro == "Excesiva" ~ "Excesiva",
      TRUE ~ "Desconocida"
    ),
    Calidad_Color = case_when(
      Calidad_Color == "Recomendable" ~ "Recomendable",
      Calidad_Color == "No Aceptable" ~ "No Aceptable",
      TRUE ~ "Desconocida"
    ),
    Calidad_Olor = case_when(
      Calidad_Olor == "No aceptable" ~ "No aceptable",
      Calidad_Olor == "Recomendable" ~ "Recomendable",
      TRUE ~ "Desconocida"
    ),
    Calidad_Sabor = case_when(
      Calidad_Sabor == "No recomendable" ~ "No recomendable",
      Calidad_Sabor == "Recomendable" ~ "Recomendable",
      TRUE ~ "Desconocida"
    ),
    Calidad_Temperatura = case_when(
      Calidad_Temperatura == "Recomendable" ~ "Recomendable",
      Calidad_Temperatura == "No Aceptable" ~ "No Aceptable",
      TRUE ~ "Desconocida"
    ),
    Calidad_Cloruros = case_when(
      Calidad_Cloruros == "Recomendable" ~ "Recomendable",
      Calidad_Cloruros == "Alta" ~ "Alta",
      TRUE ~ "Desconocida"
    ),
    Calidad_Fluor = case_when(
      Calidad_Fluor == "Recomendable" ~ "Recomendable",
      Calidad_Fluor == "No Aceptable" ~ "No Aceptable",
      TRUE ~ "Desconocida"
    ),
    Calidad_Sodio = case_when(
      Calidad_Sodio == "Recomendable" ~ "Recomendable",
      Calidad_Sodio == "Alta" ~ "Alta",
      TRUE ~ "Desconocida"
    ),
    Calidad_Aluminio = case_when(
      Calidad_Aluminio == "Recomendable" ~ "Recomendable",
      Calidad_Aluminio == "Alta" ~ "Alta",
      TRUE ~ "Desconocida"
    ),
    Calidad_Trihalometanos = case_when(
      Calidad_Trihalometanos == "Recomendable" ~ "Recomendable",
      Calidad_Trihalometanos == "Alta" ~ "Alta",
      TRUE ~ "Desconocida"
    ),
    Calidad_Oxidabilidad = case_when(
      Calidad_Oxidabilidad == "Recomendable" ~ "Recomendable",
      Calidad_Oxidabilidad == "Alta" ~ "Alta",
      TRUE ~ "Desconocida"
    ),
    Calidad_Germenes22C = case_when(
      Calidad_Germenes22C == "Recomendable" ~ "Recomendable",
      Calidad_Germenes22C == "Alta" ~ "Alta",
      TRUE ~ "Desconocida"
    ),
    Calidad_Clostridium = case_when(
      Calidad_Clostridium == "Recomendable" ~ "Recomendable",
      Calidad_Clostridium == "No Aceptable" ~ "No Aceptable",
      TRUE ~ "Desconocida"
    ),
    Calidad_Calcio = case_when(
      Calidad_Calcio == "Bajo" ~ "Bajo",
      Calidad_Calcio == "Moderado" ~ "Moderado",
      Calidad_Calcio == "Alto" ~ "Alto",
      TRUE ~ "Desconocida"
    ),
    Calidad_Magnesio = case_when(
      Calidad_Magnesio == "Bajo" ~ "Bajo",
      Calidad_Magnesio == "Moderado" ~ "Moderado",
      Calidad_Magnesio == "Alto" ~ "Alto",
      TRUE ~ "Desconocida"
    )
  ) %>%
  mutate(
    BuenEstado = case_when(
      Calidad_pH == "Recomendable" & 
      Calidad_Turbidez == "Recomendable" & 
      Calidad_Cloro == "Recomendable" & 
      Calidad_Color == "Recomendable" &
      Calidad_Olor == "Recomendable" & 
      Calidad_Sabor == "Recomendable" & 
      Calidad_Temperatura == "Recomendable" & 
      Calidad_Cloruros == "Recomendable" &
      Calidad_Fluor == "Recomendable" & 
      Calidad_Sodio == "Recomendable" & 
      Calidad_Aluminio == "Recomendable" & 
      Calidad_Trihalometanos == "Recomendable" & 
      Calidad_Oxidabilidad == "Recomendable" & 
      Calidad_Germenes22C == "Recomendable" & 
      Calidad_Clostridium == "Recomendable" & 
      Calidad_Calcio == "Bajo" & 
      Calidad_Magnesio == "Bajo" ~ "Recomendable",
      TRUE ~ paste(
        if_else(Calidad_pH != "Recomendable", Calidad_pH, ""),
        if_else(Calidad_Turbidez != "Recomendable", Calidad_Turbidez, ""),
        if_else(Calidad_Cloro != "Recomendable", Calidad_Cloro, ""),
        if_else(Calidad_Color != "Recomendable", Calidad_Color, ""),
        if_else(Calidad_Olor != "Recomendable", Calidad_Olor, ""),
        if_else(Calidad_Sabor != "Recomendable", Calidad_Sabor, ""),
        if_else(Calidad_Temperatura != "Recomendable", Calidad_Temperatura, ""),
        if_else(Calidad_Cloruros != "Recomendable", Calidad_Cloruros, ""),
        if_else(Calidad_Fluor != "Recomendable", Calidad_Fluor, ""),
        if_else(Calidad_Sodio != "Recomendable", Calidad_Sodio, ""),
        if_else(Calidad_Aluminio != "Recomendable", Calidad_Aluminio, ""),
        if_else(Calidad_Trihalometanos != "Recomendable", Calidad_Trihalometanos, ""),
        if_else(Calidad_Oxidabilidad != "Recomendable", Calidad_Oxidabilidad, ""),
        if_else(Calidad_Germenes22C != "Recomendable", Calidad_Germenes22C, ""),
        if_else(Calidad_Clostridium != "Recomendable", Calidad_Clostridium, ""),
        if_else(Calidad_Calcio != "Bajo", Calidad_Calcio, ""),
        if_else(Calidad_Magnesio != "Bajo", Calidad_Magnesio, ""),
        sep = ", "
      )
    )
  ) %>%
  arrange(Mes)
colnames(resumen_por_mes)[ncol(resumen_por_mes)] <- "Evaluación_final"
```

Tratamiento de datos del cancer de colon: 

```{r}
library(readxl)
library(dplyr)
library(stringr)

datosCC <- read_excel("INPUT/DATA/03009d.xlsx", skip = 5)
fila_asturias <- which(str_detect(datosCC[[1]], "Asturias, Principado de"))
print(fila_asturias)
filas_cancer_colon <- which(str_detect(datosCC[[1]], "Cáncer de colon"))
print(filas_cancer_colon)
filasCCdeAsturias <- min(filas_cancer_colon[filas_cancer_colon > fila_asturias])
resultados <- c(fila_asturias, 
                         filasCCdeAsturias, 
                         filasCCdeAsturias + 1, 
                         filasCCdeAsturias + 2, 
                         filasCCdeAsturias + 3)
tabla_resultadosCCAsturias <- datosCC %>%
  slice(resultados)
colnames(tabla_resultadosCCAsturias) <- c("info", "total", "enero", "febrero", "marzo", "abril", "mayo")
```

Grafico comparativo sobre ambos conceptos:

```{r}
library(ggplot2)
library(tidyr)


totalCC_Asturias <- tabla_resultadosCCAsturias[3, 3:7] 
datos_long <- data.frame(mes = colnames(tabla_resultadosCCAsturias)[3:7], 
                         valor = as.numeric(totalCC_Asturias))  
datos_long$mes <- factor(datos_long$mes, levels = c("enero", "febrero", "marzo", "abril", "mayo"))
ggplot(datos_long, aes(x = mes, y = valor)) +
  geom_bar(stat = "identity", fill = "gray") +  
  labs(title = "Total de Cáncer de Colon por Mes",
       x = "Mes",
       y = "Total de Defunciones") +
  theme_minimal()
  
#Ahora la de la calidad de la agua
ggplot(resumen_por_mes, aes(x = Mes, fill = Evaluación_final)) +
  geom_bar(position = "dodge") +
  labs(
    title = "Resumen de la calidad del agua por mes",
    x = "Mes",
    y = "Cantidad de parámetros",
    fill = "Evaluación Final"
  ) +
  theme_minimal() +
  theme(axis.text.x = element_text(angle = 45, hjust = 1))


totalCC_Asturias_columna <- totalCC_Asturias %>%
  pivot_longer(cols = everything(), names_to = "Mes", values_to = "Muertes")
totalCC_Asturias_columna <- totalCC_Asturias_columna %>%
  mutate(Mes = toupper(Mes))
resumen_por_mes <- resumen_por_mes %>%
  mutate(Evaluación_final = as.factor(Evaluación_final))
merged_data <- resumen_por_mes %>%
  left_join(totalCC_Asturias_columna, by = "Mes")
ggplot(merged_data, aes(x = Mes, y = Muertes, fill = Evaluación_final)) +
  geom_bar(stat = "identity", position = position_dodge(width = 0.9), width = 0.7) +
  labs(
    title = "Muertes por cáncer de colon y calidad del agua por mes",
    x = "Mes",
    y = "Número de Muertes",
    fill = "Calidad del Agua"
  ) +
  theme_minimal() +
  theme(
    axis.text.x = element_text(angle = 45, hjust = 1),
    legend.position = "right"  # Asegura que la leyenda aparezca a la derecha
  )
```


# Conclusion:
Como podemos observar en la tabla de datos calidad_OMS el agua de gijón es apta para el consumo humano, teniendo muy buen tratamiento para ello. Los meses de febrero y marzo, la calidad de la turbidez es aceptable y la del cloro moderada respectivamente, pero nada fuera de lo señalado por la OMS como correcto. Por lo que el grado de salubridad es bueno y óptimo.
Por otro lado, aunque no sea viable conectar la calidad del agua de enero a a mayo de 2020, con las muertes por cáncer de colon de estos meses, ya que hay que hacer un análisis a largo plazo, al ver que la calidad del agua es salubre se puede intuir que no afecta al cáncer de colon. A demás se puede ver enero y febrero con 33 fallecidos, marzo con 34, abril baja a 21 y mayo a 23, esto no son numeros tan significativos como para determinar que la calidad del agua en gijón ha influenciado en los fallecidos para el cáncer de colon, habra que determinarlo con estudios biológicos.


# Pregunta 3
## ¿Que incidencia tiene el cancer de colon en la region asturiana? Teniendo en cuenta los dos anteriores puntos, ¿Como se relacionan estos 3 aspectos en su conjunto?

Tratamiento de datos de fumadores:

```{r}
fumadores_asturias <- fumadores_asturias %>%
  filter(grepl("Fumador diario|Fumador ocasional|Ex fumador|Nunca ha fumado", Nombre)) %>%
  mutate(
    Grupo = case_when(
      grepl("Hombres", Nombre) ~ "Hombres",
      grepl("Mujeres", Nombre) ~ "Mujeres",
      grepl("Ambos sexos", Nombre) ~ "Total",
      TRUE ~ NA_character_
    ),
    Mes = rep(c("ENERO", "FEBRERO", "MARZO", "ABRIL", "MAYO", "JUNIO", "JULIO", 
                "AGOSTO", "SEPTIEMBRE", "OCTUBRE", "NOVIEMBRE", "DICIEMBRE"), length.out = nrow(fumadores_asturias)),
    Año = 2023  
  ) %>%
  select(Año, Grupo, Nombre, Valor, Mes)  
print(fumadores_asturias)
```

Tratamiento de datos de agua:

```{r}
Agua_gijon <- Agua_gijon %>%
  mutate(Mes = toupper(Mes))
print(Agua_gijon$Mes)
```

```{r}
datos_2023 <- Agua_gijon %>%
  filter(Año == 2023) %>% 
  mutate(across(where(is.character), ~ as.character(.))) %>%  
  mutate(across(where(is.numeric), ~ replace_na(., 0))) %>%  
  select(Mes, where(is.numeric))  
calidad_agua_2023 <- datos_2023 %>%
  group_by(Mes) %>%
  summarise(across(where(is.numeric), mean, na.rm = TRUE))
calidad_agua_2023 <- calidad_agua_2023 %>%
  mutate(
    Mes = factor(Mes, levels = c("ENERO", "FEBRERO", "MARZO", "ABRIL", "MAYO", 
                                 "JUNIO", "JULIO", "AGOSTO", "SEPTIEMBRE", 
                                 "OCTUBRE", "NOVIEMBRE", "DICIEMBRE"))
  ) %>%
  arrange(Mes)  
print(calidad_agua_2023)
```

Relacion entre los conceptos:

```{r}
# Combinar las tablas de tabaquismo y calidad del agua
tabla_combinada <- fumadores_asturias %>%
  inner_join(calidad_agua_2023, by = "Mes")  

print(tabla_combinada)
```

```{r}
# Calcular correlaciones entre todas las variables cuantitativas de la tabla combinada
correlaciones <- tabla_combinada %>%
  select(where(is.numeric)) %>%  
  summarise(across(everything(), ~ cor(Valor, ., use = "complete.obs")))  
print(correlaciones)
```

Grafico que desarrolla las conclusiones.

```{r}
install.packages("reshape2")
library(reshape2)
```

```{r}
# Convertir la tabla de calidad del agua a formato largo
calidad_agua_long <- calidad_agua_2023 %>%
  pivot_longer(cols = -Mes, names_to = "Variable", values_to = "Valor")
calidad_agua_long_filtrado <- calidad_agua_long %>%
  filter(Variable != "Año")
ggplot(calidad_agua_long_filtrado, aes(x = Mes, y = Valor, fill = Variable)) +
  geom_bar(stat = "identity", position = "dodge") +
  labs(
    title = "Niveles promedio de calidad del agua por mes",
    x = "Mes",
    y = "Valor promedio",
    fill = "Variable"
  ) +
  theme_minimal() +
  theme(axis.text.x = element_text(angle = 45, hjust = 1))
```

```{r}
# Convertir la tabla de calidad del agua a formato largo
calidad_agua_long <- calidad_agua_2023 %>%
  pivot_longer(cols = -Mes, names_to = "Variable", values_to = "Valor")
calidad_agua_long_filtrado <- calidad_agua_long %>%
  filter(Variable != "Año")
ggplot(calidad_agua_long_filtrado, aes(x = Mes, y = Variable, fill = Valor)) +
  geom_tile(color = "white") +
  scale_fill_gradient(low = "blue", high = "red", na.value = "grey90") +
  labs(
    title = "Mapa de color de los niveles de calidad del agua por mes",
    x = "Mes",
    y = "Variable",
    fill = "Valor"
  ) +
  theme_minimal() +
  theme(
    axis.text.x = element_text(angle = 45, hjust = 1),
    axis.text.y = element_text(size = 10)
  )
```

```{r}
library(ggplot2)
ggplot(tabla_combinada, aes(x = Valor, y = Nitratos)) +
  geom_point() +
  geom_smooth(method = "lm", se = FALSE, color = "blue") +
  labs(
    title = "Relación entre el tabaquismo y nitratos en agua",
    x = "Nivel de Tabaquismo (Valor)",
    y = "Niveles de Nitratos"
  ) +
  theme_minimal()
```


# conclusion
Los resultados del ejercicio 3 indican una débil correlación entre algunos parámetros de calidad del agua como los nitrato y la incidencia de cáncer de colon. Sin embargo estas relaciones no son concluyentes lo que sugiere que otros factores posiblemente sociales o ambientales podrían desempeñar un papel más relevante en la incidencia de la enfermedad en Asturias. Tambien es cierto como se indica en el ejercicio que no hay suficiente informacion como para obtener una resolucion del asunto.

# Pregunta 4
## Habiendose realizado las pertinentes investigaciones en los puntos anteriores, ¿Como podemos relacionar todos estos aspectos en conjunto y que podemos determinar con ello?

combinacion de datos entre los fumadores y la calidad del agua:

```{r}
tabla_combinada <- fumadores_asturias %>%
  inner_join(calidad_agua_2023, by = "Mes")  
print(tabla_combinada)
```

```{r}
columnas_validas <- tabla_combinada %>%
  select(Valor, pH, Nitratos, Conductividad, `Bacterías Coliformes`) %>%
  summarise(across(everything(), sd, na.rm = TRUE)) %>%
  pivot_longer(everything(), names_to = "Variable", values_to = "SD") %>%
  filter(SD > 0) %>%
  pull(Variable)
correlaciones_conjuntas <- tabla_combinada %>%
  select(all_of(columnas_validas)) %>%
  summarise(across(everything(), ~ cor(., tabla_combinada$Valor, use = "complete.obs")))
print(correlaciones_conjuntas)


library(reshape2)
library(ggplot2)
correlaciones_melt <- melt(as.matrix(correlaciones_conjuntas))
ggplot(correlaciones_melt, aes(x = Var1, y = Var2, fill = value)) +
  geom_tile() +
  scale_fill_gradient2(low = "blue", high = "red", mid = "white", midpoint = 0) +
  labs(title = "Mapa de calor: Interacción entre tabaquismo, calidad del agua y cáncer",
       x = "Variables",
       y = "Correlación") +
  theme_minimal()
```



# Conclusion final:
En este estudio, se exploró la relación entre el tabaquismo, la calidad del agua y la incidencia del cáncer de colon en la región de Asturias. Los resultados indican que, aunque existe una relación positiva entre el tabaquismo y la prevalencia de cáncer de colon, especialmente en hombres, otros factores como la predisposición genética o ambientales podrían estar influyendo, dado que el mayor número de casos se observa en personas que nunca han fumado. En cuanto a la calidad del agua, los parámetros analizados en Gijón cumplen con los estándares de la OMS, lo que sugiere que no tiene un impacto significativo en la incidencia de la enfermedad, al menos en el corto plazo.

Sin embargo, los resultados no son concluyentes, especialmente cuando se analizan correlaciones débiles entre la calidad del agua y la incidencia del cáncer de colon, como en el caso de los nitratos. Estos hallazgos sugieren que otros factores, posiblemente sociales o ambientales, pueden estar influyendo de manera más significativa en la prevalencia de la enfermedad. En resumen, aunque los datos proporcionan un panorama inicial, es necesario realizar más estudios a largo plazo para comprender completamente la interacción entre estos factores y su impacto en la salud de la población asturiana.



# Bibliografia:


```{r}
#calidad agua: 

#https:datos.gob.es/es/catalogo/l01330241-calidad-del-agua-de-consumo-humano

#fumadores:

#https:www.ine.es/jaxi/files/tpx/csv_bd/48011.JSON

#cancer colon:

#https:datos.gob.es/es/catalogo/ea0010587-defunciones-por-causas-mas-frecuentes-comunidad-y-ciudad-autonoma-de-defuncion-periodo-y-sexo-ecm-identificador-api-t15-p417-covid-l0-03009d-px1.xml
```
